【裁判字號】    96,訴,7524
【裁判日期】    970520
【裁判案由】    拆屋還地
【裁判全文】
臺灣臺北地方法院民事判決              96年度訴字第7524號
原      告  臺灣臺北看守所
法定代理人  甲○○
訴訟代理人  戊○○
被      告  丁○○○
                        之2號.
訴訟代理人  陸正康律師
上列當事人間拆屋還地等事件，本院於九十七年五月六日言詞辯
論終結，判決如下：
    主  文
被告丁○○○應將坐落臺北市○○區○○段三小段五六一、五六
五地號土地上，門牌號碼為臺北市大安區○○○路○段五五巷臨
一九之二號，如附圖編號Ａ、Ｂ所示面積計為三八平方公尺之房
屋及其他地上物拆除，並將土地返還原告。
被告應給付原告新台幣壹拾玖萬壹仟玖佰零貳元，及自民國九十
六年十月十三日起至清償日止，按年息百分之五計算之利息，暨
自民國九十六年十月十三日起至返還前開土地之日止，按日給付
原告新台幣參佰陸拾肆元。
原告其餘之訴駁回。
訴訟費用由被告負擔。
本判決第一項於原告以新台幣捌拾玖萬元為被告供擔保後，得假
執行。
本判決第二項於原告以新台幣玖萬元為被告供擔保後，得假執行
。
原告其餘假執行之聲請駁回。
    事實及理由
壹、程序方面：
一、按訴狀送達後，原告不得將原訴變更或追加他訴，但擴張或
    減縮應受判決事項之聲明者，不在此限，民事訴訟法第255
    條第1 項第3 款定有明文。本件原告起訴時原聲明：被告丁○○○、丙○○、乙○○應將座落台北市○○段○ ○段565
    地號上，門牌號碼台北市大安區○○○路○ 段55巷臨19之2
    號，如附圖所示紅色部分，面積約為34.9平方公尺（以實測
    為準）之房屋及其他工作物拆除，並將土地返還原告。被告
    丁○○○、丙○○、乙○○應連帶給付原告新台幣587,142
    元，及自調解書狀送達之翌日起至清償日止，按年息5%計算
    之利息，並自調解書狀送達之翌日起至返還上開土地之日止
    ，按月給付原告10,183元。嗣經本院囑託台北市大安地政事
    務所測量系爭建物實際占有系爭土地之面積後，原告復於97
    年1 月22日以民事準備狀將原聲明第1 、2 項變更為：(一)被
    告丁○○○、丙○○、乙○○應將座落台北市○○段○ ○段
    561 、565 地號上，門牌號碼台北市大安區○○○路○ 段55
    巷臨19之2 號，面積計為38平方公尺（含雨遮）之建物拆除
    ，並將土地騰空返還原告。(二)被告丁○○○、丙○○、乙○○應連帶給付原告637,639 元，及自調解書狀送達之翌日起
    至清償日止，按年息5%計算之利息，並自調解書狀送達之翌
    日起至返還上開土地之日止，按日給付原告364 元。嗣於97
    年5 月6 日當庭撤回對丙○○、乙○○之起訴，並變更聲明
    為(一)被告丁○○○勉應將坐落台北市○○段○ ○段561 、56
    5 地號上，門牌號碼台北市大安區○○○路○ 段55巷臨19之
    2 號，面積計為38平方公尺（含雨遮）之建物拆除，並將土
    地騰空返還原告。(二)被告丁○○○應給付原告637,639 元，
    及自起訴狀繕本送達之翌日起至清償日止，按年息5%計算之
    利息，並自起訴狀繕本送達之翌日起至返還上開土地之日止
    ，按日給付原告364 元。核原告所為乃擴張請求返還土地之
    面積及相當於租金之不當得利金額，暨關於不當得利之請求
    部分則減縮訴請被告連帶給付部分，分屬擴張、減縮應受判
    決事項之聲明，揆諸前開規定，並無不可，應予准許。
貳、實體部分
一、原告起訴主張：坐落於台北市○○段○○段561 、及565 地
    號土地（下稱系爭土地）為中華民國所有，其為管理機關，
    被告未經其同意、亦無任何合法權源，竟於系爭土地上搭建
    如附圖編號Ａ、Ｂ所示，面積計38平方公尺、門牌號碼為台
    北市大安區○○○路○ 段55巷臨19之2 號之房屋及雨棚，供
    居住使用，被告占有系爭土地，已妨礙其所有權之行使。被
    告自74年7 月4 日起，即無法律上原因占有系爭土地，造成
    其不能管理、使用系爭土地，被告因而受有相當於租金之不
    當得利，為此爰依民法第767 條、第179 條之規定，請求被
    告拆屋還地，並給付自原告請求自調解時起回溯5 年內，即
    90 年12 月29日起至95年12月29日止，按系爭占有土地面積
    之公告地價之年息5 ％計算相當於租金之不當得利。及自起
    訴狀繕本送達之翌日起至清償日止按年利率5%計算之利息；
    暨自起訴狀繕本送達翌日起，至返還上開土地之日止，按日
    給付原告364 元。並聲明：(一)被告丁○○○應將坐落台北市
    ○○段3 小段561 、56 5地號上，門牌號碼台北市大安區○○○路○ 段55巷臨19之2 號，面積計為38平方公尺（含雨遮
    ）之建物拆除，並將土地騰空返還原告。(二)被告丁○○○應
    給付原告637,639 元，及自起訴狀繕本送達之翌日起至清償
    日止，按年息5%計算之利息，並自起訴狀繕本送達之翌日起
    至返還上開土地之日止，按日給付原告364 元。(三)願供擔保
    ，請准宣告假執行。
二、被告則答辯以：
    被告因繼承而取得系爭房屋所有權，其實際占有使用係自94
    年6 月30日辦畢繼承登記之後，是原告訴請被告應負擔94年
    6 月30日之前之不當得利部分，顯無理由。且以5 ％計算相
    當於租金之不當得利亦屬過高等語置辯。並聲明：(一)原告之
    訴暨其假執行之聲請均駁回。(二)如受不利判決，願供擔保請
    准宣告免於假執行。
三、系爭土地為中華民國所有，原告為其管理機關，坐落其上之
    建物原為訴外人周中明即被告之配偶所有，被告於94年6 月
    30日繼承取得建物所有權，且現仍由其占有使用等情，業據
    原告提出土地所有權狀、地籍圖騰本、現場照片、被告戶籍
    謄本、華光社區住戶清查表、台北看守所調解聲請狀、本院
    調解不成立證明書、地價證明書、土地及建築物位置圖等件
    為證，且為被告所不爭執，並經本院履勘現場，囑託台北市
    大安地政事務所派員會同測量系爭建物位置、面積，製有勘
    驗筆錄、複丈成果圖附卷可稽，且為被告所不爭執，應堪信
    為真實。
四、兩造之爭點及論述：
    原告主張系爭土地為國有財產，其本於管理人之地位，被告
    無權占有系爭房地，其自得訴請被告拆除系爭房屋並騰空返
    還系爭土地，並請求相當於租金之不當得利，故本件之爭點
    厥為：(一)被告是否無權占有使用系爭土地？(二)本件原告得請
    求相當租金之不當得利金額若干？茲論述如下：
  (一)按所有人對於無權占有或侵奪其所有物者，得請求返還之，
    對於妨害其所有權者，得請求除去之。有妨害其所有權之虞
    者，得請求防止之，民法第767條定有明文。次按國有財產
    撥給各地國家機關使用，名義上雖仍屬國有，實際上即為使
    用機關行使所有人之權利，故本院對於是類財產，向准由管
    領機關起訴代國家主張所有權人之權利（最高法院29年上字
    第1061號判例意旨參照）。查系爭土地係屬國有，原告為管
    理機關，已如前述；被告未能證明其有使用系爭土地之合法
    權源，則原告本於民法第767 條規定，請求被告拆除如附圖
    A 、B 所示之房屋及其他地上物，並將占用之土地返還原告
    ，即屬正當，應予准許。
  (二)按無法律上之原因而受有利益，致他人受有損害者，應返還
    其利益，民法第179 條定有明文。次按，依不當得利之法則
    請求返還不當得利，以無法律上之原因而受有利益，致他人
    受有損害為要件，故其得請求返還之範圍，應以對方所受之
    利益為度，非以請求人所受損害若干為準，無權占有他人土
    地，可能獲得相當於租金之利益為社會通常之觀念。最高法
    院61年台上字第1695判例著有明文可資參酌。本件被告無權
    占有系爭土地已如前述，原告自得依據不當得利之法律關係
    訴請被告給付致原告受有相當於租金之損害。次按，城市地
    方房屋之租金，以不超過土地及其建築物申報總價年息10％
    為限，土地法第97條有明文規定。系爭房屋位於臺北市○○○路與愛國東路交界附近，為市區○○地段，緊鄰自由廣場
    ，附近生活機能便利，惟系爭房屋為一層之磚造平房，屋況
    甚為老舊，經本院至系爭房屋勘驗查明，有勘驗筆錄及原告
    提出之現場照片附卷足憑，依上開各情認為原告僅請求以該
    地申報總價額5 ％之計算為適當。系爭561 、565 地號之土
    地94、95年之公告地價分別為每平方公尺66,727元、67,396
    元，96、97年之公告地價各為每平方公尺69,528元、70,033
    元，有原告提出之臺北市公告土地現值及公告地價查詢系統
    在卷可稽；又被告占有系爭土地各為7 平方公尺、及31平方
    公尺，則揆諸前揭說明，原告請求被告給付原告自94年6 月
    30日起至95年12月29日止（共計548 日）相當於租金之損害
    ，計為191,902 元（計算方式：公告地價66,727×7 平方公
    尺×5 ％÷365 天×548 天＋公告地價67,396×31平方公尺
    ×5 ％÷365 天×548 天＝191,902 ，元以下四捨五入），
    為有理由，應予准許。又按給付無確定期限者，債務人於債
    權人得請求給付時，經其催告而未為給付，自受催告時起，
    負遲延責任。其經債權人起訴而送達訴狀，或依督促程序送
    達支付命令，或為其他相類之行為者，與催告有同一之效力
    。民法第229 條第2 項定有明文。查系爭土地96、97年之公
    告地價各為每平方公尺69,528元、70,033元，依上開同一方
    法計算，被告就系爭土地之每日應給付之不當得利為364 元
    （計算方式：公告地價69,528×7 平方公尺×5 ％÷365 天
    ＋公告地價70,033×31平方公尺×5 ％÷365 天＝364 ，元
    以下四捨五入），是原告請求自起訴狀繕本送達之翌日即96
    年10月13日起至返還上開土地之日止，按日給付原告364 元
    ，及其中191,902 元部分，併自起訴狀繕本送達之翌日即96
    年10月13日起至清償日止按年息5 ％計算之利息，為有理由
    ，亦應准許。至原告主張被告自74年7 月5 日即與其配偶一
    同居住系爭建物，請求自當日起算相當於租金之不當得利云
    云，雖提出戶籍謄本為證，然為被告所否認，自應由原告就
    此有利於己之事實負舉證責任，原告既未能舉證以實其說，
    其逾上開部分之請求，尚無理由，應予駁回。
五、綜上所述，被告無權占有系爭土地，原告依據所有物返還請
    請求權、不當得利之法律關係訴請被告返還所占有之系爭土
    地及給付原告主文第2 項所示之內容，為有理由，自應准許
    。至原告逾此部分之請求，於法無據，應予駁回。
六、原告陳明願供擔保以代釋明，聲請宣告假執行，爰就原告勝
    訴部分酌定相當擔保金額，准予宣告假執行，原告其餘假執
    行之聲請，因訴之駁回而失所附麗，不予准許。
七、因本件事證已臻明確，兩造其餘主張陳述及所提之證據，經
    本院斟酌後，認與判決結果不生影響，均毋庸再予論述，附
    此敘明。
八、訴訟費用負擔之依據：民事訴訟法第79條。
中    華    民    國    97    年    5     月    20    日
                  民事第五庭  法  官  吳佳薇
如對本判決上訴，須於判決送達後20日內向本院提出上訴狀。
以上正本係照原本作成。
中    華    民    國    97    年    5     月    20    日
                              書記官  許博為


司法院資訊處製作；財團法人民間司法改革基金會備份。
